【裁判字號】    88,上,582
【裁判日期】    900116
【裁判案由】    土地所有權移轉登記
【裁判全文】
臺灣高等法院臺中分院民事判決      八十八年度上字第五八二號
      上  訴  人    天喜企業股份有限公司
      法定代理人    許志錕
      訴訟代理人    劉淑華  律師
      複  代理人    黃詩琦
      被  上訴人    甲○○    .
      訴訟代理人    陳建良律師
右當事人間請求土地所有權移轉登記事件，上訴人對於中華民國八十八年七月十五日
臺灣彰化地方法院第一審判決（八十七年度訴字第一○二六號），提起上訴，本院判
決如左：
      主      文
上訴駁回。
第二審訴訟費用由上訴人負擔。
      事      實
甲、上訴人方面：
一、聲明：求為判決：
  (一)原判決廢棄。
  (二)右廢棄部分被上訴人第一審之訴駁回。
  (三)第一、二審之訴訟費用均由被上訴人負擔。
二、陳述：除與原判決記載相同部分予以引用外，補稱：
  (一)兩造於民國（下同）七十五年十一月七日所簽訂之不動產買賣契約書明訂「建築
    物標的：鹿港鎮○○里○○街十七號三樓建物乙棟（下稱系爭建物），計建築面
    積△△△△△△平方公尺，基地面積計△△平方公尺，包含旁邊空地164-66」，
    由此契約書之記載所示，兩造就買賣標的之門牌、建築面積、基地面積均記明特
    定，面積並以大寫國字記載，以防有誤。惟就鹿德段第七五一地號（即重測前鹿
    港段和興小段第一六四之六六地號）空地部分（即原審附圖Ａ、Ｂ所示部分，下
    稱系爭土地），僅以阿拉伯數字隨手寫上，既未約定面積或以圖說約定範圍，與
    上揭記載方式相較，一望而知，並非如被上訴人所言，兩者為相類似之文字記載
    。
  (二)按解釋意思表示，應探求當事人之真意，不得拘泥於所用之辭句，民法第九十八
    條定有明文。上開不動產買賣契約書實際上僅就系爭建物，及其基地面積計五十
    七平方公尺為買賣合意，約定買賣價金，就系爭土地兩造並無買賣之合意，更無
    價金之約定，上訴人亦無收取其價金。被上訴人就不動產買賣契約書之解釋，與
    當時兩造之真意不符，依民法第九十八條之規定，應探求當事人當時之真意解釋
    買賣契約。兩造間未就系爭土地為買賣合意，因系爭土地為法定空地，並不得單
    獨作為建築使用，上訴人遂同意由被上訴人使用系爭土地，並非買賣標的，法院
    不得拘泥於所用之辭句，驟為裁判。
  (三)兩造簽訂之不動產買賣契約，其買賣標的係系爭建物及其基地，買賣價金為新台
    幣（下同）二百二十五萬元整，買賣標的並未包括系爭土地。被上訴人就系爭土
    地之部分是否經買賣雙方議定價金之陳述前後反反覆覆。被上訴人於原審答稱：
    「（問：當初所買的房子、空地其價金為多少？）法定空地一坪四十五萬元，其
    他為一百八十萬元。」被上訴人訴訟代理人於八十八年十一月四日開庭變更陳述
    ：「本件買賣時，總價不是以房地分開計算總價，也沒有以每坪單價多少而計算
    總價。」被上訴人於本院訊問：「契約為何分段寫？」先稱：「原先賣給我的是
    另一塊地，是上訴人之父（指許志錕）說他以賤價賣給我，約六十多坪，總價二
    百多萬，我付了八十萬後，有一代書告訴我，那塊地是法定空地，不能建築，我
    要求退錢，但許永釣說他沒錢不肯退，我就要買另一理髮廳的房子，他又說那房
    子是整排房子沒有分割不能過戶，而要我買系爭房子，談時是房子一百八十萬，
    土地四十萬，寫時合起來寫。」嗣後經訊問「如何算出土地是四十萬時」被上訴
    人又改稱：「是許永鈞說的」，嗣又改稱「土地是四十五萬元：：：」，被上訴
    人訴訟代理人於八十九年十一月三十日開庭時又變更陳述：「系爭土地價金是包
    括在二百二十五萬的總價金之內，我們不主張就系爭土地單獨有四十五萬元的價
    金約定。」被上訴人與其訴訟代理人就系爭土地價金是否經買賣雙方議定價金之
    陳述已互相矛盾，顯係臨訟杜撰，不足採信。兩造僅就系爭建物及其基地部分約
    定總價二百二十五萬元，並未就系爭土地約定每坪土地價金若干，且面積未確定
    如何約定系爭土地之價金為四十五萬元。
  (四)定金之預付，就市場買賣交易慣例而言雖非絕無，但預付將近買賣價金半數之定
    金，卻未訂立任何書面契約，亦未要求受款人或出賣人簽發任何收據為憑，即顯
    然違背經驗事理，被上訴人所言非與常情無背。另就契約書所載之「旁邊空地16
    4-66」，未載明面積，亦經證人許永鈞到庭證述係「因不在買賣標的內，所以沒
    填上面積」，非如被上訴人所言「面積尚未確定，未經測量而不寫」。兩造於簽
    約後均未就系爭土地進行面積測量，亦未請求移轉所有權，被上訴人於給付尾款
    時亦未保留該四十五萬元。況本件被上訴人所主張系爭土地買賣範圍為所有權應
    有部分萬分之一千一百八十一，換算土地面積約三十七點八九平方公尺，與系爭
    建物坐落基地之面積五十七平方公尺相去不遠，其價值可觀，若真為買賣標的，
    被上訴人豈有在未經測量確定面積範圍之前付清四十五萬元，付款多年後不曾提
    出測量或移轉產權請求之理。
(五)被上訴人稱「尾款一百萬元顯然是用於返還上訴人積欠原抵押權人蘇本益之欠款
    ，被上訴人不付尾款，蘇本益之抵押權根本無從塗銷：：：付清尾款為不得不然
    之措施」云云，乃為其付清尾款後從未請求測量及移轉產權之藉口。設若上訴人
    一再違約，被上訴人被迫付款，則被上訴人於付清尾款後應當起訴請求以維權益
    ，又豈會沉寂至八十七年才起訴請求。
  (六)再上訴人與訴外人蕭麗珠之買賣契約係於七十九年九月十七日簽訂，與兩造間之
    買賣時間相距達四年之久，房地價格自會因市場交易榮枯而有所差漲，上訴人分
    別售予被上訴人與蕭麗珠之房地價格雖然差別，但並非如被上訴人所言毫無標準
    可言。另上訴人與蕭麗珠之買賣契約關於買賣標的之記載，雖未記載基地、建物
    面積，但卻載明依照所有權狀為準，上訴人就買賣標的之記載，均得特定並表明
    其面積，畢竟此乃買賣契約之重要要素，但鹿德段第七五一地號土地面積為三百
    二十點九平方公尺，與系爭建物之基地面積五十七平方公尺相差甚遠，上訴人就
    系爭土地部分既未約定面積或以圖說約定範圍，並無法特定其標的範圍，實乃因
    為其並非買賣標的，上訴人當時係因應被上訴人要求，同意由被上訴人使用系爭
    土地以圖方便，遂隨手而寫上。
  (七)鹿德段第七五一地號土地總面積三百二十點九平方公尺，為十三棟房屋之法定建
    築空地，每一棟房屋均有其法定空地比例，非依規定不得分割、移轉，而上訴人
    所另行出售與第三人許施淑雲之法地空地均按其承購之房屋面積計算持分，並非
    任意移轉。被上訴人主張按其房屋旁空地面積計算持分請求移轉所有權，將侵害
    其他房屋之空地比例，上訴人實難同意。綜右所述，上訴人就本件不動產買賣契
    約已善盡出賣人之義務，被上訴人之請求實屬無據。
乙、被上訴人方面：
一、聲明：求為判決如主文所示。
二、陳述：除與原判決記載相同部分予以引用外，補稱：
  (一)關於系爭買賣契約「包含旁邊空地164-66」，如何解釋其真意為拘束上訴人不得
    將之變更為其他建築使用，且被上訴人可利用系爭土地停放車輛或放置物品，並
    未見上訴人舉證以實其說。而上開「包含旁邊空地164-66」等文字，乃記載於系
    爭買賣契約之買賣標的項下，且上訴人自認「包含旁邊空地」係訂約同時書就，
    並非日後補寫，足見買賣標的除系爭建物及其基地外，尚「包含旁邊空地」；而
    所謂旁邊空地，除系爭土地外，更無其他，依契約文義並無認此些文字非屬買賣
    標的約定之餘地。上訴人雖抗辯買賣標的僅以阿拉伯數字書寫，且未書明面積云
    云，然關於上訴人所不爭執為買賣標的之系爭建物及其基地，系爭契約中既未書
    明基地之坐落及地號，復未書明建物之建號、每層之面積、附屬建物及面積等等
    ，難道此種記載方式即符上訴人所指之交易常情。上訴人又何以不爭執此部分買
    賣標的之範圍，甚至主張基地部分約定之真意僅係永久供被上訴人使用。上訴人
    所以不為此爭執，顯然因建物及基地之記載足以特定，且均記載於系爭買賣契約
    之買賣標的項下，然則「包含旁邊空地」之記載又何嘗無法特定範圍及面積，又
    何嘗不是記載於買賣標的項下。上訴人欲對同一合約書中相類似之文字記載為不
    同之解釋，應無足採。
  (二)關於上訴人抗辯與被上訴人就鹿德段第七五一地號土地所有權之應有部分無買賣
    合意、無價金約定、無移轉所有權約定、未收取價金云云。惟按稱買賣者，謂當
    事人約定一方移轉所有權於他方，他方支付價金之契約，而當事人就標的物及其
    價金互相同意時，買賣契約即為成立，民法第三百四十五條定有明文。系爭買賣
    契約第一條明載：「乙（即上訴人）願將自己所有後開標示記載之不動產出賣於
    甲（即上訴人），而甲同意承買是實。」、第二條明載：「本件買賣價金經雙方
    議定買賣價款合計二百二十五萬元正。」、第三條則約定上訴人應履行不動產產
    權移轉登記手續，附註中建築物標的則明白約定「包含旁邊空地164-66」。則依
    系爭買賣契約書之記載，已足見買賣標的物。包含「旁邊空地」，上訴人應將不
    動產產權移轉登記被上訴人，買賣價金合計為二百二十五萬元，兩造除就買賣之
    標的、價金相互同意外，對移轉所有權及支付價金亦均有約定，如何認無買賣之
    合意。
  (三)上訴人一再爭執系爭買賣契約並未就房屋、基地分別約定價金，乃僅約定總價之
    買賣。而被上訴人因苦無證據證明是時乃約定房屋及基地之價金為一百八十萬元
    ，系爭土地之價金為四十五萬元，故就上訴人所為僅約定總價未分別計價之抗辯
    不爭執，惟爭執二百二十五萬元之價金乃包含鹿德段第七五一號土地應有部分之
    價金。則何者可採，應繫於鹿德段第七五一地號土地應有部分是否為買賣之標的
    。蓋上訴人並無法證明鹿德段第七五一地號土地應有部分未計價；被上訴人亦無
    法證明計價若干，故若認鹿德段第七五一地號土地應有部分同為買賣標的，不論
    僅計算總價或有分別計價，二百二十五萬元均應認包含鹿德段第七五一地號土地
    應有部分之價金。
  (四)關於上訴人抗辯訴外人許施淑雲乃另行向其價購法定空地，足見買受房屋及基地
    並非即當然取得法定空地云云。惟被上訴人從未主張因買受系爭房屋及其基地即
    當然取得法定空地之持分，或即當然連同法定空地一併買受，上訴人為此抗辯容
    有誤解。被上訴人所以於原審提出許施淑雲之事證，不過在反駁上訴人原所為：
    被上訴人豈有付費價購「不能建築使用之土地」之道理。至於訴外人蕭麗珠未同
    時買受法定空地，僅一棟房屋及基地之價金即高達三百萬元一事，除足證上訴人
    出賣房地之價格高低落差甚大，並無一定標準外，無從依此得知二百二十五萬元
    是否顯不包含鹿德段第七五一地號土地應有部分之價金。又育民街二十三巷二號
    主建物面積合計一一○點三○平方公尺，育民街二十三巷三號主建物面積合計九
    六點五四平方公尺，均較被上訴人所買受之系爭建物之主建物面積一五二點三七
    平方公尺為少，且相差達四十二至五十六平方公尺，其價金卻均為三百萬元，可
    見上訴人售屋之價金毫無標準可循。另由上訴人所提與蕭麗珠之買賣契約關於買
    賣標的之記載亦可知，上訴人非但未將何棟建物位於何筆基地上為區分，且基地
    部分根本未載面積，建物部分亦未載建號、面積，門牌號碼亦均以阿拉伯數字表
    示，巷後之２似乎是漏寫後補進。凡此，均足證買賣標的記載之粗疏乃上訴人
    一貫之作風，上訴人對買賣標的之記載並無特定之習慣可言，上訴人對於系爭買
    賣契約記載之質疑，於此可得最佳之反證。
  (五)依本件原言詞辯論筆錄之記載，被上訴人並不曾辯稱：「兩造未締約即交付定金
    二十萬元，但發現買賣標的是法定空地不能建築後，再繼續付款計八十萬元，另
    購買理髮院之房屋」；被上訴人乃稱：「原先賣我的是另一塊地，是上訴人（指
    許永鈞）之父說他以賤價賣給我，約六十坪，總價二百多萬，我付了八十萬元後
    ，有一位代書告訴我那塊地是法定空地，不能建築，我要求退錢：：：」，並無
    上訴人所指已發現土地不能建築後又續付六十萬元之情事。而定金於簽訂書面契
    約前預付，不論於房地產之買賣或其他特定物之買賣中，均甚為普遍，甚至隱然
    為市場之慣例；而於低價競買之情況，定金之預付更為普遍，被上訴人誤認得低
    價買得良地而預付定金，於常情並無違背。且被上訴人亦已述明許永釣所以不願
    將鹿德段第七五一號土地出賣位置部分之面積書明，乃因許永鈞稱「面積尚未確
    定，未經測量而不寫」，況被上訴人已預付八十萬元，要求上訴人還錢，上訴人
    答稱沒錢，減少損失之方法當然即為接受買賣一途。另由系爭建物登記簿謄本之
    記載可知，買賣契約中之尾款一百萬元，顯然是用於返還上訴人積欠原抵押權人
    蘇本益之欠款，被上訴人不付尾款，蘇本益之抵押權根本無從塗銷，權利同樣不
    保，未能取得至少權利無缺之房屋及基地，被上訴人除先行付清尾款外，無他途
    可循。所謂付清尾款云云，不過為不得不然之措施，不得因此即認被上訴人放棄
    其它契約上之權利。
      理      由
一、被上訴人起訴主張伊於七十五年十一月七日與上訴人訂立不動產買賣契約書，買
    受上訴人所有重測後為彰化縣鹿港鎮○○段第七五五號土地，及其上門牌號碼為
    鹿港鎮○○里○○街十七號之系爭建物，及相當於鹿港鎮○○段第七五一號土地
    如原判決附圖Ａ、Ｂ部分所示面積三七．八九平方公尺系爭土地換算之應有部分
    萬分之一千一百八十一。上訴人雖已將鹿德段第七五五號土地及系爭建物移轉登
    記與伊所指定之施瓊戀，惟迄未將鹿德段第七五一號土地應有部分萬分之一千一
    百八十一移轉，爰依買賣契約提起本訴，求為命上訴人應將該土地應有部分萬分
    之一千一百八十一移轉登記與之判決。
二、上訴人判決兩造間係就系爭建物及其基地為買賣合意，約定買賣價金為二百二十
    五萬元，就旁邊空地即重測前為鹿港鎮○○段和興小段第一六四－六六號之系爭
    土地，並無買賣之合意，更無價金之約定，不動產買賣契約書所載「包含旁邊空
    地一六四－六六」係契約作成後，伊應被上訴人要求記載以確依伊不得再使用該
    空地建築，而應維持建築物之法定空地使用，系爭土地並非兩造買賣之標的物等
    語，資為抗辯。
三、查被上訴人於七十五年十一月七日與上訴人訂立不動產買賣契約書，由被上訴人
    以二百二十五萬元向上訴人購買不動產，被上訴人於上訴人將買賣標的物即系爭
    建物及其基地移轉登記與被上訴人所指定之施瓊戀後，即將買賣價金付清等情，
    為兩造所不爭執之事實，並有不動產買賣契約書、土地及建物登記簿謄本，在卷
    可稽，此部分事實自堪認定。而兩造所簽訂之不動產買賣契約書載明「建築物標
    的之鹿港鎮○○里○○街十七號三樓建物乙棟計建築面積一五二．一二七平方公
    尺，基地面積計五七平方公尺，包含旁邊空地164-66」，所謂「旁邊空地164-66
    」，被上訴人主張即係系爭建物旁邊由建築線沿伸至鄰地之重測前鹿港鎮○○段
    和興小段第一六四－六六號土地，買賣標的物除系爭建物及其基地外，包括該旁
    邊空地，即相當於該旁邊空地面積換算之第一六四－六六號土地應有部分等情，
    上訴人則否認有將該旁邊空地出售予被上訴人之情事，辯稱買賣標的物讓於系爭
    建物及其基地，兩造就該旁邊空地並未達成買賣合意，亦未約定價金，契約書所
    載「包含旁邊空地164-66」，係應被上訴人要求，確保上訴人不得再使用該空地
    建築，及由被上訴人使用該空地云云，是本件兩造爭執之重點在於不動產買賣契
    約書所載「旁邊空地164-66」之真意為何？兩造不動產買賣之標的物是否有包括
    系爭建物旁邊之空地？
四、兩造所訂立不動產買賣契約書第一條明載：「乙（即上訴人）願將自己所有後開
    標示記載之不動產出賣於甲（即被上訴人），而甲同意承受是實。」而關於不動
    產之標示則載為「建築物標的：鹿港鎮○○里○○街十七號三樓建物乙棟計建築
    面積一五二．三七平方公尺，基地面積計五七平方公尺，包含旁邊空地164-66」
    ，另第二條約定「本件買賣價金經雙方議定買賣價款合計二百二十五萬」，顯然
    被上訴人係以總價二百二十五萬元向上訴人購買系爭建物及其基地，並包含旁邊
    空地。又系爭建物坐落之基地，於重測前為鹿港段和興小段第一六四－六二號，
    面積五七平方公尺，則不動產買賣契約書所載基地面積計五七平方公尺，即係指
    重測前鹿港段和興小段第一六四－六二號土地，並不包括旁邊空地在內，所謂旁
    邊空地當然係指系爭建物旁邊由建築線沿伸至鄰地之重測前鹿港鎮○○段和興小
    段第一六四－六六號土地，不動產買賣契約書於旁邊空地之下以阿拉伯數字所審
    之164-66，顯係指旁邊空地之地號，因此「包含旁邊空地164-66」，即非旁邊空
    地包含在基地面積五七平方公尺之內，參照不動產買賣契約書第一條及不動產標
    示之記載，應解為旁邊空地包含在買賣之範圍內如符合契約之文意。又旁邊空地
    係系爭建物之基地外另一等土地，旁邊空地既寫在系爭建物及其基地之下，旁邊
    空地即當然與系爭建物及其基地因為買賣標的物，無從將契約條文  裂，而謂前
    段所裁系爭建物及其基地始為買賣標的物，後段旁邊空地之記載則不包含在內。
    況該「旁邊空地164-66」文可，係由上訴人公司之經理即負責人許志錕之子許永
    鈞所寫，上訴人顯然有同意將系爭建物之旁邊空地出售予被上訴人。上訴人雖辯
    稱該記載係確保上訴人不得再使用該空地建築，及由被上訴人使用該空地云云。
    惟重測前之鹿港鎮○○○段第一六四－六六號土地係上訴人所興建十三棟建物（
    即鹿德段第七○○－七五八號基地上建物）之法定空地，系爭建物之旁邊空地為
    第一六四－六六號土地之一部分，顯然系爭建物旁邊空地為十三棟建物之法定空
    地一部分，上訴人當然不能再使用該空地建築房屋。上訴人若僅為確保伊不得再
    使用該空地建築，應維持建築物之法定空地使用，及由被上訴人使用該空地，即
    不應該在不動產標示系爭建物及其基地之下載明「包含旁邊空地164-66」，理應
    在其他契約條文另為約定，或在「旁邊空地164-66」之下註明僅讓於使用權，上
    訴人對旁邊空地並未限制僅有使用權，自無從將買賣範圍之約定曲解為係在限制
    上訴人之使用用途及賦與被上訴人使用權。且「旁邊空地164-66」係證人許永鈞
    不同時間所寫，即先寫上旁邊空地，之後再補載地號，業經許永鈞於本院到庭證
    述屬實（見本院卷第四十四、四十八頁），而觀不動產買賣契約原本，「旁邊空
    地164-66」第字之等號深淺不一，旁邊空地應係使用複寫紙所寫，164-66則無使
    用複寫紙，是證許永鈞此部分所證非虛，許永鈞有兩次就買賣範圍是否包含系爭
    建物旁邊空地予以澄清之機會，繼第一次係不慎將旁邊空地列入買賣範圍，於第
    二次補填地方時，亦理應看好契約前後，若上訴人無意出出售系爭建物旁邊之空
    地，於補填地號時即會提出無議或在旁邊空地之下註明僅有使用權，許永鈞對旁
    邊空地於補填地號時並無任何意見，是證上訴人自始即係出售系爭建物旁邊之空
    地與被上訴人。按解釋契約，因須探求當事人立約時之真意，不能拘泥於契約之
    文字，但契約文字業已表示當事人真意，無須別事探求者，即不得反捨契約文字
    而更為曲解（參照最高法院十七年上字第一一一八號判例）。由不動產買賣契約
    書第一、二條及標示之買賣不動產，已可明確表示兩造買賣不動產之真意為被上
    訴人以總價二百二十五萬元之價格向上訴人購買系爭建物及其基地暨系爭建物旁
    之第一六四－六六號空地，上訴人反捨契約文字，謁系爭建物旁之空地並不在買
    賣範圍，自無可按。而系爭建旁邊空地之買賣價金既在買賣總價二百二十五萬內
    ，被上訴人業已支付二百二十五萬元予上訴人，上訴人所辯系爭建物旁邊之空地
    ，兩造本約定買賣價金，被上訴人亦未支付該空地之價金，亦無可按。至不動產
    標示僅載「旁邊空地164-66」，未有面積之記載或以關說約定範圍。但系爭建物
    旁之第一六四－六六號空地僅占第一六四－六六號面積三二○．九○平方公尺之
    一部分（重測前為三一八平方公尺），在未經測量前實無法確定其面積，而兩造
    在訂不動產買賣契約書時，系爭建物旁之空地並未經測量，故其面積自無法在買
    賣契約上記明，然由「旁邊空地164-66」之記載係指系爭建物之建築線沿伸至鄰
    地之空地，仍可確定其範圍，此再由原審囑記地政事務所測量其範圍為原判決附
    圖Ａ、Ｂ所示之三十七．八九平方公尺，許永鈞於本院八十八年十一月十一日準
    備程序時亦承認該空地之範圍即係原判決附圖Ａ、Ｂ部分所示之系爭土地無訛（
    見本院卷第四十九頁），因此兩造就系爭土地所為之買賣並非無法確定其範圍，
    上訴人以不動產買賣契約書就系爭土地部分並未載明面積或以圖說約定範圍，僅
    以阿拉伯數字記載164-66，而否認系爭土地為買賣標的物，即無是取。又第一六
    四－六六號土地為十三棟建物之法定空地，依建築基地法定空地分割辦法第四條
    「建築基地空地面積超過依法應保留之法定空地面積者，其超出部分之分割，應
    以分割後能單獨建築使用或已與其鄰地成立協議調整地形成合併建築使用者為限
    」之規定，法定空地之分割受有極大限限制，除非有超過依法應保留之法定空地
    面積，且以分割後能建築使用，始能就超出之部分土地分割第一六四－六六號土
    地並無超過依法應保留之法定空地面積之情事，系爭土地應不能分割，因此就系
    爭土地所為之買賣，其真意應係以系爭土地之面積換算第一六四－六六號土地之
    應有部分，系爭土地既經原審囑託地政事務所測量出面積為三十七．八九平方公
    尺，換算第一六四－六六號土地之應有部分為萬分之一千一百八十一，是被上訴
    人應係向上訴人購買第一六四－六六號土地應有部分萬分之一千一百八十一。再
    法定空地經係在限制其使用用途，並非不能成立買賣移轉應有部分，此觀訴外人
    洪聖益於七十四年六月二十八日向上訴人買受重測後鹿德段第七五三號土地及其
    上建號第四三七號建物同時，亦向上訴人買受同段第七五一號土地應有部分千分
    之一百一十，及訴外人許施淑雲於八十一年九月七日向上訴人買賣同段第七五一
    號土地應有部分千分之一百三十三，使許施淑雲得以利用其建物旁之第七五一號
    土地自明，其中洪聖益之買受第七五一號土地應有部分千分之一百一十，與兩造
    間之買賣方式如出一轍，許施淑雲之買受第七五一號土地應有部分千分之一百三
    十三，應有部分之比例高於被上訴人。但許施淑雲所購買之第七五○號土地及其
    上建號第四三八號建物，其中第七五○號土地面積為五七．三○平方公尺，第四
    三八號建物面積為一四九．三七平方公尺，此有土地及建物登記簿謄本在卷可按
    （見原審卷第一○二至一○七頁），由許施淑雲之建物及其基地之面積均少於被
    上訴人，卻能登記高於被上訴人之應有部分比例，足見上訴人出售第七五一號法
    定空地其中之應有部分萬分之一千一百八十一予被上訴人並未受到限制，並無侵
    害其地房屋之空地比例之可言（法定空地建築法規並未限制不得使用他人之土地
    ，被上訴人購買第七五一號法定空地之應有部分，系爭土地仍為十三棟建物之法
    定空地，不得變更使用），上訴人及證人許永鈞否認有出售系爭土地或第七五一
    號土地應有部分萬分之一千一百八十一予被上訴人，均無可採。
五、上訴人復辯稱：被上訴人與其訴訟代理人就系爭土地之價金是否經買賣雙方議定
    之陳述已互相矛盾，兩造間益未就系爭土地之價金約定為四十五萬元，系爭土地
    若真為買賣標的，被上訴人豈有在未經測量確定面積範圍之前付清四十五萬元，
    付款多年後不曾提出測量或移轉產權請求之理。且許施淑雲係先向黃胡宿子買受
    第七五○號土地及其上建物後，始於八十一年九月七日向上訴人買受其旁第七五
    一號法定空地之應有部分，足見上訴人出售十三棟房屋  其基地，並未一併出售
    第七五一號土地。被上訴人就約定之買賣價金二百二十五萬元均已付清，足認上
    訴人之出賣人義務已盡，否則被上訴人豈有輕而付清尾款云云。經本院查：
  1.就買賣價金，被上訴人本人係指稱系爭建物及其基地約定一百八十萬元，系爭土
    地為四十五萬元，與其訴訟代理人所稱本件買賣總價金二百二十五萬元，並未矛
    盾。蓋被上訴人訴訟代理人所稱買賣總價金二百二十五萬元係包括被上訴人本人
    所稱系爭建物及其基地一百八十萬元，及系爭土地四十五萬元，兩者合計即為二
    百二十五萬元，因被上訴人無法證明兩造有單獨就系爭土地約定四十五萬元之價
    金，故其訴訟代理人表示不主張就系爭土地單獨有四十五萬元的價金約定。上訴
    人指稱被上訴人與其訴訟代理人就系爭土地之價金是否有經兩造議定，陳述互相
    矛盾，尚有未合。按兩造已就本件買賣總價金約定為二百二十五萬元，已將系爭
    土地之價金包括在內，則兩造是否有就系爭土地約定買賣價金，並不影嚮本件買
    賣有將系爭土地包括在內之事實，上訴人所主張二百二十五萬元係指系爭建及其
    基地，並不包括系爭土地在內，自屬無據。
  2.依一般不動產買賣情形，買受人通常係在出賣人將買賣標的之產權移轉清楚並交
    付占有後，始付清買賣尾款。但並非全係如此，買受人已付清價金，出賣人仍未
    完全履行其義務，亦有可能，因此不能以被上訴人已付清買賣價金，即謁本件買
    賣之標的物受限於上訴人已移轉登記之系爭建物及其基地，而不及於尚未移轉之
    第七五一號土地應有部分萬分之一千一百八十一。且系爭土地是否為本件買賣之
    範圍，應以不動產買賣契約書之約定為準，而非繫於被上訴人之買賣價金是否已
    付清，上訴人以被上訴人已付清買賣價金，即謂其已履行出賣人之義務完畢，尚
    無理由。況系爭建物及其基地在被上訴人付清尾款一百萬元之前，有設定抵押權
    予蘇本益以擔保上訴人一百萬元債務，此有土地及建物登記簿謄本之記載為證，
    被上訴人為塗銷該抵押權登記，亦須付清尾款一百萬元，自不能以被上訴人在上
    訴人尚未移轉第七五一號土地應有部分萬分之一千一百八十一之前即已付清買賣
    價金，而推斷上訴人並未將系爭土地出售予被上訴人。
  3.許施淑雲固係先向黃胡宿子買受第七五○號土地及其上建物後，始另於八十一年
    九月七日向上訴人買受其旁第七五一號法定空地之應有部分，且亦非向上訴人購
    買地上建物及其基地即當然取得第七五一號法定空地。但被上訴人並非係向上訴
    人購買系爭建物及其基地，連同系爭土地亦有購買在內，是被上訴人之得請求上
    訴人移轉第七五一號土地應有部分萬分之一千一百八十一，係因其有另向上訴人
    購買系爭土地，此其他係購買地上建物及其基地，未連同法定空地一併購買者無
    關，自不能以許施淑雲取得第七五一號土地應有部分之模式，認定上訴人出售十
    三棟房屋及其基地，並未一併出售第七五一號土地，需另行支付價金始能取得第
    七五一號土地之應有部分。且洪聖益與兩造間之買賣方式如出一轍，亦係在購買
    地上建物及其基地之同時向上訴人買受第七五一號土地應有部分千分之一百一十
    ，即非如上訴人所述其出售十三棟房屋及其基地，未一併出售第七五一號土地。
  4.本件買賣契約被上訴人主要是向上訴人購買系爭建地及其基地，上訴人已將系爭
    建地及其基地移轉登記予被上訴人指定之施瓊戀，並將系爭土地交付被上訴人使
    用，被上訴人已在系爭土地上搭建鐵皮屋，業經原審法院至現場履勘屬實，則有
    勤  筆錄在卷可按（附原審卷第一四七．一四八頁），而系爭土地為十三棟房屋
    之法定空地一部分，不能供建築使用，上訴人亦無法予以分割，因此上訴人自無
    法分割系爭土地再出售予第三人，衡情亦無人會向上訴人購買已交付被上訴人使
    用且無法供建築之系爭土地，被上訴人於付清買賣價金後，並無上訴人會轉信系
    爭土地予第三人之懼，且被上訴人於購買系爭建物及其基地後即居位系爭建物，
    並無出售之舉動，被上訴人自無請上訴人移轉第七五一號土地應有部分之急迫性
    ，系爭土地又須經測量始能確定其面積，測量亦需土地所有權人即上訴人之聲請
    ，在上訴人不願花費測量費之情況下，被上訴人除非訴訟，否則無法如願，是被
    上訴人縱如上訴人所述在付款多年後均不曾對其提出測量或移轉產權請求，充其
    量僅能證明被上訴人怠於行使其權利，並不能遽予認定本件買賣之範圍並不及於
    系爭土地。
六、綜上所述，被上訴人依買賣契約之法律關係訴請上訴人移轉登記第七五一號土地
    應有部分萬分之一千一百八十一，並無不合，應予准許。原審為被上訴人勝訴之
    判決，核無違誤，上訴論旨指摘原判決不當，求予廢棄改判，為無理由，應予駁
    回。兩造其餘攻擊防禦方法，均不影嚮本判決之結果，爰不逐一論述，併予敘明
    。
七、據上論結，本件上訴人為無理由，依民事訴訟法第四百四十九條第一項、第七十
    八條，判決如主文。
中      華      民      國    九十      年      一      月     十六     日
~B1民事第一庭審判長法  官  楚汝聰
~B2                法  官  邱森樟
~B3                法  官  陳蘇宗
右為正本係照原本作成。
不得上訴。
~B                 書記官  鄧智惠
中      華      民      國    九十      年      一      月     十八     日
                                                                        Ｙ


司法院資訊處製作；財團法人民間司法改革基金會備份。
